臺灣屏東地方法院民事判決　　　　　　　 94年度訴字第402號
原　　　告　壬○○
訴訟代理人　癸○○
原　　　告　未○○
訴訟代理人　林幸郎律師
被　　　告　酉○○○
訴訟代理人　申○○
被　　　告　甲○○○
訴訟代理人　乙○○
被　　　告　子○○○
訴訟代理人　丑○○
被　　　告　丙○○
　　　　　　午○○○
被　　　告　丁○○
特別代理人　乙○○
被　　　告　庚○○
　　　　　　卯○○
　　　　　　　　　　　　之5
　　　　　　巳○○
　　　　　　　　　　　　之1
兼上列2人共同
訴訟代理人　辰○○　　住屏東縣.
　　　　　　　　　　　　樓之1.
被　　　告　寅○○　　住高雄縣.
　　　　　　　　　　　　4號
　　　　　　陳炳彰律師即曾文法之遺產管理人
　　　　　　己○○　　住屏東縣.
　　　　　　辛○○　　住屏東縣.
兼上列2人共同
訴訟代理人　戊○○　　住屏東縣.
上列當事人間請求分割共有物事件，本院於民國96年5 月22日言
詞辯論終結，判決如下：
    主  文
兩造共有之屏東縣內埔鄉○○段八六六地號土地、面積一七一五
點五二平方公尺，依下列方法分割：如附圖二所示編號八六六部
分面積二九八點九一平方公尺分歸原告未○○取得；如附圖二所
示編號八六六－Ａ○一二部分面積一五五點九五平方公尺分歸被
告丁○○取得；如附圖二所示編號八六六－Ａ○一三部分面積一
五五點九五平方公尺分歸被告酉○○○取得；如附圖二所示編號
八六六－Ａ○一四部分面積一五五點九五平方公尺分歸原告壬○○取得；如附圖二所示編號八六六－Ａ○一五部分面積一五五點
九六平方公尺分歸被告午○○○取得；如附圖二所示編號八六六
－Ａ○一六部分面積一五五點九六平方公尺分歸被告丙○○取得
；如附圖二所示編號八六六－Ａ○一七部分面積一五五點九六平
方公尺分歸被告戊○○、辛○○、己○○取得，依應有部分比例
保持共有；如附圖二所示編號八六六－Ａ○一八部分面積一五五
點六五平方公尺分歸被告子○○○取得；如附圖二所示編號八六
六－Ａ○一九部分面積一五五點九六平方公尺分歸被告甲○○○
取得；如附圖二所示編號八六六－Ａ○二○部分面積一五五點九
六平方公尺分歸被告卯○○、巳○○、辰○○、寅○○、陳炳彰
律師即曾文法之遺產管理人公同共有；如附圖二所示編號八六六
－Ａ○二一部分面積一三平方公尺分歸被告庚○○取得。
訴訟費用由兩造各按附表所示各共有人之應有部分比例負擔。
    事實及理由
甲、程序部分：
一、查本件被告丁○○，因極重度智能障礙，於民國86年5 月6
    日經本院以86年度禁字第12號宣告禁治產，為無訴訟能力人
    ，且其監護人林松蒼又已死亡，而無法定代理人之事實，有
    原告提出之戶籍謄本在卷可憑，並經調閱本院86年度禁字第
    12號禁治產宣告事件卷宗查明屬實。原告惟恐訴訟久延致受
    損害，聲請為丁○○選任特別代理人，本院於徵得丁○○之
    姊夫乙○○同意後，認本件選任乙○○為丁○○之特別代理
    人應屬適當，爰依首揭法條規定，選任乙○○為丁○○之特
    別代理人。
二、按當事人死亡者，訴訟程序在有繼承人、遺產管理人或其他
    依法令應續行訴訟之人承受其訴訟以前當然停止。上開情形
    所定之承受訴訟人，於得為承受時，應即為承受之聲明。民
    事訴訟法第168 條、第175 條定有明文。本件共有人曾文法
    已於95年3 月5 日死亡，有戶籍謄本在卷可憑（見本院卷第
    235 頁），其合法繼承人均拋棄繼承，亦未依法選定遺產管
    理人，乃由臺灣高雄地方法院裁定指定陳炳彰律師為被繼承
    人曾文法之遺產管理人，有臺灣高雄地方法院95年度財管字
    第165 號裁定足憑（見本院卷第343 頁），是陳炳彰律師即
    被繼承人曾文法之遺產管理人聲請承受訴訟，核無不合，應
    予准許，先此敘明。
三、再按言詞辯論期日，當事人之一造不到場者，得依到場當事
    人之聲請，由其一造辯論而為判決，民事訴訟法第385 條第
    1 項前段定有明文。查本件被告庚○○、寅○○均經合法通
    知，而未於言詞辯論期日到場，核無民事訴訟法第386 條各
    款所列情形，爰依原告之聲請，由其一造辯論而為判決。
乙、實體部分：
一、原告主張：坐落屏東縣內埔鄉○○段866 地號土地、面積17
    15.52 平方公尺土地（下稱系爭土地），係兩造共有，其應
    有部分如附表所示，兩造並無不能分割之約定，且共有人不
    能達成分割協議，爰依法訴請分割。並聲明：請准將系爭土
    地按各共有人之應有部分判決分割。
二、被告則以：共有人不能達成分割協議，同意裁判分割等語。
    被告庚○○、寅○○則未於言詞辯論期日到場，亦未提出書
    狀作何聲明或陳述。
三、兩造為系爭土地之共有人，兩造之應有部分如附表所示，兩
    造就上開土地並無不分割之約定，亦無不能分割之情形，此
    為原告及到場辯論之被告所不爭執，並有土地登記謄本附卷
    可佐（見本院卷第172 至176 頁），堪信屬實。是本件所須
    審酌者，厥為(一)系爭土地得否分割？(二)應如何分割始符合兩
    造利益？茲分述如下：
  (一)按各共有人得隨時請求分割共有物，而分割之方法不能協議
    決定者，法院得因任何共有人之聲請命為分配，民法第823
    條第1 項前段、第824 條第2 項定有明文。又不動產共有人
    間因共有物之分割發生爭執者，為民事訴訟法第403 條第1
    項第3 款所定強制調解事件，於起訴前，應經法院調解。原
    告提起本件訴訟，前經本院於94年9 月8 日調解期日進行調
    解，未能成立調解，有本院調解程序筆錄在卷可稽（見本院
    卷第29頁），且迄今兩造仍未達成協議，又兩造共有土地之
    使用目的並非不能分割，亦無不可分割之特約，則原告依民
    法第823 條第1 項前段、第824 條第2 項規定訴請以判決分
    割系爭土地，即無不合，應予准許。
  (二)次按裁判上如何定共有物分割之方法，除應斟酌當事人之聲
    明、共有物之性質、共有人之意願、利害關係、經濟效用及
    全體共有人之利益等公平決之外，並不受任何共有人主張之
    拘束，法院為顧及全體共有人所得利用之價值等情形，本有
    自由裁量之權。經查：
    (1)系爭土地地目為建，為鄉村區乙種建築用地，現占有使用
      人、現況及面積均如附圖一所示。系爭土地北側毗鄰屏東
      縣內埔鄉○○村○○路，寬約12公尺等情，為被告及到場
      辯論被告所不爭執，並經本院至現場勘驗明確，且囑託屏
      東縣潮州地政事務所派員實施測量，有勘驗筆錄、現場簡
      圖現場照片、及土地複丈成果圖在卷可稽（見本院卷第10
      7 至109、111、144 、145 至150 頁）。
    (2)就系爭土地，除未到場之被告庚○○、寅○○外，原告及
      其他被告主張以如附圖二所示方式分割等語，且被告戊○○、辛○○、己○○並陳明願保持共有等語（見本院卷第
      170 、260 、258 頁）。是本院審酌各共有人之使用現況
      位置、應有部分比例，及兩造就系爭土地所提出之分割方
      案可謂一致，且兩造所獲分配土地面臨公路之面寬亦已依
      據土地形狀之完整性及兩造應有部分之大小加以調整，尚
      稱公平等情，復參考各自應有部分比例面積，認如附圖二
      所示之分割方法為允當，爰依此予以分割。
四、本件判決事證已臻明確，兩造其餘攻擊防禦及舉證，經核與
    判決結果無影響，爰不加以一一論擬，附此敘明。
五、據上論結，本件原告之訴為有理由，依民事訴訟法第385 條
    第1 項前段、第78條、第80條之1 、第85條第1 項但書，判
    決如主文。
中　　華　　民　　國　　96　　年　　5 　　月　　31　　日
                  民事第二庭    法　官　楊文廣
正本係照原本作成。
如不服本判決，應於送達後二十日內，向本院提出上訴狀。
                                書記官　顏子仁
中　　華　　民　　國　　96　　年　　5 　　月　　31　　日
附表：
┌───┬────────────────┬───────┐
│編號  │所有權人                        │應有部分      │
├───┼────────────────┼───────┤
│一    │卯○○、巳○○、辰○○、寅○○、│1/11（公同共有│
│      │陳炳彰律師即曾文法之遺產管理人  │）            │
├───┼────────────────┼───────┤
│二    │戊○○、辛○○、己○○          │1/11          │
├───┼────────────────┼───────┤
│三    │壬○○                          │1/11          │
├───┼────────────────┼───────┤
│四    │未○○                          │23/132        │
├───┼────────────────┼───────┤
│五    │酉○○○                        │1/11          │
├───┼────────────────┼───────┤
│六    │甲○○○                        │1/11          │
├───┼────────────────┼───────┤
│七    │子○○○                        │1/11          │
├───┼────────────────┼───────┤
│八    │丙○○                          │1/11          │
├───┼────────────────┼───────┤
│九    │午○○○                        │1/11          │
├───┼────────────────┼───────┤
│十    │丁○○                          │1/11          │
├───┼────────────────┼───────┤
│十一  │庚○○                          │1/132         │
└───┴────────────────┴───────┘
